【裁判字號】    94,上易,439
【裁判日期】    950110
【裁判案由】    損害賠償
【裁判全文】
臺灣高等法院民事判決                 94年度上易字第439號
上  訴  人  乙○○
被上  訴人  甲○○
上列當事人間損害賠償事件，上訴人對於中華民國94年 3月31日
台灣板橋地方法院93年度訴字第2007號第一審判決提起上訴，本
院於94年12月27日言詞辯論終結，判決如下：
    主      文
原判決關於駁回上訴人後開第二項之訴及該部分訴訟費用之裁判
均廢棄。
被上訴人應給上訴人新台幣伍萬元及自民國九十四年一月一日起
至清償日止，按年息百分之五計算之利息。
其餘上訴駁回。
第一審（除確定部分外）、第二審訴訟費用，由被上訴人負擔三
十分之一，餘由上訴人負擔。
    事實及理由
一、上訴人起訴主張：
  (一)伊於民國（下同）90年12月13日收到內容不實之信件（即原
    證1），信件中攻訐伊名譽有文中第2段上文：「…因為調職
    事件引燃些風波，但也意外發覺許多真相，終於明白辦公室
    同事間冷漠、誤解、氣氛低落的原因，真佩服妳搬弄是非的
    本領…」等語，第2段下文：「… 蓄意煽動我情緒所做出的
    回答，都加油添醋、扭曲污衊的用來挑撥我和同事間的和諧
    ，還曖昧的告訴他們不要告訴我…」，當中甚至有極盡侮辱
    伊人格之文字如：「…真不懂你怎麼會如此卑劣…」等語。
    第 3段：「包括妳好大喜功、沽名釣譽，無不被廣為流傳淪
    為笑柄，而妳猶抱著虛名沾沾自喜，事實很殘酷，但這些都
    是事實」等語。第4段：「 …或者你只是習慣的以搬弄是非
    為樂，挑撥離間為消遣，批評、抨擊、中傷為嗜好？…」等
    文字，伊收悉此不具名之信件後痛苦萬分。
  (二)嗣於91年1月25日伊再接獲匿名妨害伊名譽之信件（即原證2
    ），內容為：「…讓男人的老婆都不知的能耐，這一點該是
    妳最有興趣的吧！說到厲害，那比得過妳，在外面弄得風風
    雨雨流言滿天飛，還有本事叫老公服服貼貼無所謂，真佩服
    …」、「…舉一個妳會聽得懂的例子說明之：與人家的丈夫
    勾搭還批評該老婆只會躲在家裡抽煙喝酒不出來參加社團…
    」，另有謾罵的言論：「…毛遂自薦厚顏爭取模範青年，讓
    多少人傳誦你的沽名釣譽…」、「…妳有那麼重要嗎？別往
    自己臉上貼金，真是好大喜功到極點…」文字。
  (三)迄至92年 5月20日，伊經鄉民代表會職員即訴外人周金葉輾
    轉告知，方知上開妨害名譽之信件早已被公開流傳，伊於92
    年 7月31日向台北縣政府警察局新莊分局泰山分駐所報案，
    對被上訴人提出刑事妨害名譽之告訴，雖因檢察官認為被上
    訴人之上開行為，尚未達於使不特定多數人知悉，而對被上
    訴人為不起訴處分（台灣板橋地方法院檢察署93年度偵字第
    1453 9號、第14 540號不起訴處分書），惟仍不妨礙被上訴
    人侵害伊名譽之民事侵權行為。
  (四)伊原本個性開朗，家庭幸福，熱心公益，並於90年間獲頒台
    北縣泰山鄉青年楷模，於91年間參選台北縣泰山鄉鄉民代表
    ，詎因連續接獲上開妨害名譽之不實指控，受到選民之指點
    、議論，身心遭受巨大創傷，萬分痛苦，甚而落選，身心因
    受此打擊而罹患重度憂鬱症，並領有永久重大傷病卡及精神
    殘障手冊，伊因此幾乎不能工作，而成為中低收入戶，精神
    受創至為嚴重，日後亦難以痊癒，依侵權行為法律關係，伊
    可向被上訴人請求賠償精神上損害新台幣（ 下同）500萬元
    。
  (五)爰聲明： 被上訴人應給付500萬元及自起訴狀繕本送達翌
    日（即94年1月1日）起至清償日止按年息百分之 5計算之利
    息。願供擔保請准宣告假執行。
二、被上訴人則以：
  (一)上訴人為台北縣泰山鄉鄉民代表會秘書即訴外人潘文杉之好
    友，時常出入代表會，因而結識代表會工作同仁，惟潘文杉
    之妻即訴外人姚寶彩，對上訴人行為質疑，上訴人謊稱其為
    伊之好友，經常出入代表會係為會晤伊本人，姚寶彩打電話
    向伊求證，且為此不甚諒解，伊為免困擾，即對上訴人敬而
    遠之，其後上訴人再至代表會，伊對其不假辭色，豈料因而
    觸怒上訴人，在伊背後胡言亂語挑撥離間，伊據聞此事，於
    90年12月14日書寫一信（即上訴人所提原證 1），密封後請
    辦公室同仁即訴外人鍾仁送至上訴人住處信箱，91年 1月10
    日上訴人另書一函，連同伊上開信件一併傳真至伊友人林代
    書事務所，91年 1月20日伊針對上訴人信件內容答覆一函，
    親自送至上訴人住處信箱（即上訴人所提之原證2），91年1
    月26日上訴人又書一函，同樣內容分別傳真至林代書事務所
    及泰山鄉民代表會，上訴人惡意散布誹謗文書，造成伊名譽
    受損，伊乃提出妨害名譽之刑事告訴，上訴人旋經法院判處
    拘役30日，緩刑2年確定。
  (二)伊所書寫之第一封信（即原證 1），乃敬告上訴人請勿再傳
    述耳語，內容就事論事，並無誹謗之情事；伊所書第二封信
    （即原證2）乃針對上訴人91年1月10日之傳真信，逐項據實
    答覆，亦無不妥，且上開 2封信皆為密封投遞，伊並未傳閱
    於同事，不符合誹謗罪之要件，業經檢察官為不起訴處分在
    案。
  (三)伊於91年 3月26日聲請調解時，兩造皆坦承書寫信件往來等
    情，上訴人遲至93年12月10日始起訴，其請求權亦已超過 2
    年時效，上訴人之請求為無理由，資為抗辯。
三、原法院駁回上訴人之訴及假執行之聲請，上訴人就其敗訴部
    分中之150萬元部分不服（其餘350萬元部分未據聲明不服，
    已告確定），提起上訴，並於本院聲明：(一)原判決關於駁回
    上訴人後開第 2項聲明部分廢棄。(二)被上訴人應給付上訴人
    150萬元 ，及自起訴狀繕本送達翌日起至清償日止，按年息
    百分之5計算之利息。被上訴人則聲明：上訴駁回。
四、兩造不爭執之事項為：(一)上訴人於90年12月13日及91年 1月
    25日收到原證1、原證2之信件。(二)原證1、原證2之信件係被
    上訴人書寫寄給上訴人。
五、上訴人主張：被上訴人於90年12月13日及91年 1月25日寄發
    貶損伊名譽之信件（即原證1、2）予伊，伊於92年 5月20日
    自周金葉處得知被上訴人於寄發前即已將信函公開給同事閱
    讀，伊至此精神受創至鉅，為此依侵權行為之法律關係，請
    求被上訴人賠償150萬元本息 ，然為被上訴人所否認，並以
    上開情詞置辯，是本件應審酌者厥為：(一)被上訴人有無於92
    年5月20日前將原證1、原證 2之信件內容公開予同事閱覽(二)
    被上訴人主張時效抗辯，是否有理由？(三)信件之內容是否構
    成妨害名譽？(四)若構成妨害名譽，則本件非財產上損害賠償
    以若干為允當？茲分述加下：
(一)、被上訴人有無於92年5月20日前將原證1、原證 2信件公開給
    同事閱覽？
１、按名譽權有無受到侵害，應以社會上對個人評價是否貶損為
    判斷之標準，其方法雖不以廣布為必要，但須有第 3人知悉
    其事為必要，若在密室當場辱罵或辱罵之信件並未公開予第
    3人知悉，尚與妨害名譽要件不符。故系爭原證1、原證 2之
    信件須有公布予第 3人閱覽之情，始足構成妨害名譽，若被
    上訴人並未將之公布，即與妨害名譽要件不符，亦不必審究
    是否有罹於時效之問題，合先敘明。
２、被上訴人抗辯：伊所寄發予上訴人之上開原證1及原證2信件
    均未公開予第 3人閱覽云云。經查：據證人鍾仁證稱：應
    該看的是90年12月13日那封信（即原證 1），另外一封沒印
    象記不得了，是在辦公室看的，當時有人在看我就跟著看，
    有人看完就傳給我看，不是一齊看，是傳閱的。當時有我、
    周金葉、甲○○、工友陳美惠，我看信函時，印象中大家都
    在場，那一天看的，我已經忘記了（本院卷第113頁、第116
    頁），證人周金葉亦證稱：91年 1月25日這封信是在偵查中
    檢察官拿給我看，我才知道，之前我沒看過，另外一封看到
    的時間太久了忘記了，是在辦公室看到的等語（本院卷第11
    4頁、第115頁）。其又稱：90年12月13日這封信是在92年 5
    月21日與乙○○通電話之前看過的，她收到這個信之後才打
    電話煩我的，她來電一直在對我訴苦，我一直勸她不要理她
    等語（本院卷第115頁）。而證人周金葉於92年5月21日與上
    訴人通電話之錄音帶譯文中周金葉亦稱之前就有看過信件內
    容，有錄音帶譯文在卷可稽（原審卷第31頁、第32頁）。足
    見證人周金葉、鍾仁於90年5月20日以前即有閱覽過原證1信
    件之內容。雖證人周金葉、鍾仁於偵查中證稱：對信件內容
    都沒什麼印象等語（台灣板橋地方法院檢察署93年度他字第
    3087號卷第129頁），顯係其2人不願意得罪兩造之陳述，自
    無可取；另鍾仁又證稱：原證 1之信件若係伊所投遞，也是
    甲○○密封後交予伊投送等語（同上偵查卷第 129頁），但
    被上訴人非無可能公開予他人閱覽後再密封投送，故證人鍾
    仁上開證詞與該信件是否曾公開一事，並無必然之關係，併
    此敘明。證人周金葉與鍾仁既在同一辦公室， 2人所看過者
    均為原證 1之信件，鍾仁閱讀上開信件，周金葉本人亦在場
    ，準此，可以認定於92年5月20日之前周金葉、鍾仁2人即曾
    在辦公室閱讀過上開原證1之信件無誤。又查原件1之信件
    內容係在指摘上訴人善於搬弄是非，並破壞被上訴人辦公室
    之和諧，上訴人自不可能將之公開，而該信件既在被上訴人
    掌控之下，竟在其辦公室流傳，被上訴人當時在現場，卻未
    見其有制止行為，堪認原證 1之信件係被上訴人所公開傳閱
    ，被上訴人抗辯其並未公開原證 1之信件內容云云，即無可
    採。至91年1月25日之信件（原證2），據證人鍾仁、周金
    葉 2人上開所證，並未能證明有其他人有閱覽過；另錄音帶
    譯文中證人周金葉陳述有見過信件內容，但並未證明其所閱
    覽者為原證2之信件，上訴人復未舉證證明有第3人曾在92年
    5月20日前閱覽過原證2信件之內容，其此部分之主張即屬無
    據。
(二)、被上訴人主張時效抗辯，是否有理由？
１、按因侵權行為所生之損害賠償請求權，自請求權人知有損害
    及賠償義務人時起，2年間不行使而消滅，民法第197條第 1
    項前段定有明文。次按依民法第197條第1項前段所謂「知有
    損害」，非僅指單純知有損害而言，其因而受損害之他人行
    為係侵權行為，亦須一併知之，若僅知受損害及行為人，而
    不知其行為之為侵權行為，則無從本於侵權行為請求賠償，
    時效即無從進行（最高法院46台上字第34號判例參照）。又
    妨害名譽之成立以第 3人知悉其事為要件，是以本件妨害名
    譽成立以被上訴人有無將信件公開予第 3人閱覽為要件，而
    上訴人知悉此一事實即係時效之起算時點。
２、經查依據上訴人所提出之92年 5月21日錄音譯文對話中，上
    訴人責問證人周金葉當時看見信件內容時，為何沒向被上訴
    人表示：妳怎麼會這樣寫等語。證人周金葉則稱：我們怎麼
    會跟她講這些事情嗎？妳認為我們可以講這些事情嗎？她的
    人（指甲○○）甘會乎人講這些代誌（台語）！上訴人又責
    問：那妳們那時候為何都沒講話？證人周金葉則回稱：「我
    們能講什麼！妳這樣子我真的很後悔我昨天跟妳講那些話。
    妳知道嗎？」等語（見原審卷第32頁）。參以證人周金葉所
    述，上訴人在電話中一再訴苦等情，則上訴人於92年 5月20
    日始知悉原證 1之信件遭公開之事實，應無疑義。準此，依
    據上開判例意旨，其時效應自上訴人知悉時即92年 5月20日
    起算，上訴人於93年12月10日即已起訴，其時效未逾 2年，
    故原證 1之妨害名譽行為尚未罹於時效。被上訴人抗辯，上
    訴人之請求權已罹於時效云云，殊無可取。至原證 2之信件
    既未經公開予第 3人閱覽，已如前述，核與妨害名譽之要件
    不符，自不必探究時效之問題，附此敘明。
(三)、原證1之信件內容是否構成妨害名譽？
１、按妨害名譽，指以言語、文字、漫畫或其他方法貶損他人在
    社會上之評價，使其受到他人之憎惡、蔑視、嘲笑、不齒與
    其往來，以致其精神上受有相當程度之痛苦而言。而「名譽
    」為個人在社會上享有一般人對其品德、聲望或信譽等所加
    之評價，屬於個人在社會上所受之價值判斷，因此名譽有無
    受損害，應以社會上對其評價是否貶損為斷。經查原證 1之
    信件內容第2段上文已指出「 …因為調職事件引燃些風波，
    但也意外發覺許多真相，終於明白辦公室同事間冷漠、誤解
    、氣氛低落的原因，真佩服妳搬弄是非的本領…」等語，係
    在敘述被上訴人辦公室同事間之冷漠、誤解、氣氛低落的原
    因，係因上訴人搬弄是非所引起。而第2段下文之「 …蓄意
    煽動我情緒所做出的回答，都加油添醋、扭曲污衊的用來挑
    撥我和同事間的和諧，還曖昧的告訴他們不要告訴我，真不
    懂妳怎麼如此卑劣 …。」、第3段之「包括妳好大喜功、沽
    名釣譽，無不被廣為流傳淪為笑柄，而妳猶抱著虛名沾沾自
    喜，事實很殘酷，但這些都是事實。」，第4段之「 …或者
    妳只是習慣的以搬弄是非為樂，挑撥離間為消遣，批評、抨
    擊．中傷為嗜好？」等語前後觀之，係指摘上訴人習以搬弄
    是非、挑撥離間，所使用之文句依社會一般人觀念亦為負面
    之評價。被上訴人敘述其辦公室同事間之冷漠、誤解、氣氛
    低落之原因既不能證明為真實，且其對上訴人之上開評論亦
    非屬可公評之事項，自無言論免責之問題。而信件之內容足
    以使人誤認上訴人有被上訴人所指之行為，顯使人對上訴人
    產生負面之評價，而貶損其之人格，自屬構成侵權行為。
(四)、本件非財產上損害賠償金額以若干為允當？
１、按不法侵害他人之身體、健康、名譽、自由、信用、隱私、
    貞操，或不法侵害其他人格法益而情節重大者，被害人雖非
    財產上之損害，亦得請求賠償相當之金額；又所謂相當，自
    應以實際加害情形與名譽影響是否重大，及被害者之身分地
    位與加害人經濟狀況等關係定之（最高法院47年台上字第12
    21號判例意旨參照）。且慰藉金之賠償須以人格權遭遇侵害
    ，使精神上受有痛苦為必要，其核給之標準固與財產上損害
    之計算不同，然非不可斟酌雙方之身分資力與加害程度，及
    其他各種情形核定相當之數額（最高法院51年度台上字第22
    3號判例意旨參照）。
２、經查，上訴人係高中畢業，目前任職於南山人壽險股份有限
    公司，其於90年 、91年及92年間在本國所得分別為478,013
    元、434,495元及505,202元（見本院卷第148頁、第153頁、
    第 159頁稅務電子閘門財產所得調件明細表）；而被上訴人
    為高中畢業（見台灣板橋地方法院檢察署93年度他字第3547
    號卷第15頁被上訴人教育程度欄），服務於台北縣泰山鄉鄉
    民代表會，於90年、 91年及92年間薪資所得分別為694,737
    元、760,774元、763,537元約為670,41 7元（見本院卷第13
    6頁、第139頁、 第143頁稅務電子閘門財產所得調件明細表
    ）。本院審究被上訴人以信函攻訐他人，損人名譽之方式，
    造成上訴人名譽受損之程度及兩造身分、地位、經濟狀況等
    一切情狀，認上訴人得請求之慰藉金以5萬元為允當 。至上
    訴人以其因此罹患精神疾病，需長期住院觀察，幾乎不能工
    作而成為中低收入戶云云；然其尚無法舉證證明其上開疾病
    係由原證 1之信件所引發，是其逾此所為請求，即非有據，
    應予駁回。
六、綜上所述，上訴人本於侵權行為之法律關係，請求被上訴人
    給付5萬元及自起訴狀繕本送達翌日（即94年1月 1日）起至
    清償日止，按年息百分之 5計算之利息，為有理由，應予准
    許。至上訴人逾此部分之請求，為無理由，應予駁回。原審
    就上開應准許部分，為上訴人敗訴之判決，尚有未洽，上訴
    意旨指摘原判決此部分不當，求予廢棄改判，為有理由，爰
    由本院予以廢棄改判如主文第 2項所示。至上訴人之請求不
    應准許部分，原判決為上訴人敗訴之判決，經核於法並無不
    合，上訴意旨指摘原判決此部分不當，求予廢棄改判，為無
    理由，應駁回其上訴。
七、本件事證已臻明確，兩造其餘攻擊防禦方法，經本院審酌後
    ，認均與本件之結論無涉，茲不再一一論述，併此敘明。
八、據上論結，本件上訴為一部有理由，一部無理由，依民事訴
    訟法第450第1項、第449第1項、第79條，判決如主文。
中    華    民    國    95    年    1     月    10    日
                  民事第十六庭審判長法  官  黃騰耀
                                    法  官  許文章
                                    法  官  黃國永
正本係照原本作成。
不得上訴。
中    華    民    國    95    年    1     月    10    日
                                    書記官  葉國乾


司法院資訊處製作；財團法人民間司法改革基金會備份。
